【裁判字號】    89,上易,554
【裁判日期】    890524
【裁判案由】    詐欺
【裁判全文】
臺灣高等法院高雄分院刑事判決                    八十九年度上易字第五五四號
    上  訴  人  台灣屏東地方法院檢察署檢察官
    被      告  丁○○
    選任辯護人  黃璽麟  律師
                洪耀臨
右上訴人因被告詐欺案件，不服台灣屏東地方法院八十八年度易字第七六○號中華民
國八十九年一月十四日第一審判決（起訴案號：台灣屏東地方法院檢察署八十七年度
偵續字第九七號），提起上訴，本院判決如左：
    主  文
上訴駁回。
     理  由
一、公訴意旨略以：被告丁○○明知已無償債能力，竟意圖為自己不法之所有，於民
    國八十五年三月五日、十二月二十六日、二十七日，隱匿無資力之事實，向甲○○偽稱借款，致甲○○不疑有詐，分三次共借予丁○○新台幣（下同）三十萬元
    。丁○○復承前犯意，以同一方式，於八十五年九月間向乙○○，詐得三十萬元
    。嗣丁○○又承前犯意，於八十五年十一月間，參加戊○○每會二萬元之互助會
    ，只付會款四期，至第五會即八十六年三月間，標得會款四十二萬九千元，即拒
    不付款。丁○○復於八十六年四月間，向戊○○、黃瑞森、賴立昌、陳啟宗、陳
    建雄及張喜登等人偽稱自任會首召集每會二萬元之互助會，致戊○○等人陷於錯
    誤，各交付二萬元予丁○○，惟丁○○取得該等人之款項後，未召集互助會，且
    避不見面。嗣甲○○、王麗珍及戊○○向丁○○催討款項無著，始知受騙。因認
    被告丁○○所為，係犯刑法第三百三十九條第一項之詐欺取財罪嫌。
二、公訴人認被告丁○○涉有刑法第三百三十九條第一項詐欺取財罪嫌，無非係以告
    訴人甲○○、王麗珍及戊○○之指述，證人黃瑞森、賴立昌、陳啟宗、陳建雄、
    張喜登、洪福三之證詞及本票、借據、互助會單為憑。訊據被告丁○○固坦承有
    向告訴人甲○○、王麗珍借貸、及標得以戊○○為會首之互助會款未繳納會款，
    向戊○○、黃瑞森、賴立昌、陳啟宗、陳建雄、張喜登召集互助會，嗣未成立未
    返還已收之會款等事實，惟堅決否認詐欺取財犯行，辯稱：因投資失敗所致，始
    無法還款，借款用以投資養甲魚，會款則用以清償債務及票款，另付利息予甲○○、乙○○等語。
三、按犯罪事實應依證據認定之，無證據不得推定其犯罪事實；又不能證明被告犯罪
    者，應諭知無罪之判決。刑事訴訟法第一百五十四條、第三百零一條第一項分別
    定有明文。又認定不利於被告之事實，須依積極證據，苟積極證據不足為不利於
    被告之事實之認定時，即應為有利於被告之認定，更不必有何有利之證據。而此
    所謂證據，須確能為被告有罪之證明，而無瑕疵可指者，始足當之；其為訴訟上
    之證明，則須至任何之一般人均認其為真丙，而無所懷疑之程度，最高法院三十
    年上字第八一六號、六十九年度台上字第四九一三號、七十六年度台上字第四九
    八六號判例可資參酌。按刑法第三百三十九條第一項之詐欺罪，必須行為人自始
    基於不法所有之意圖，以詐術使人交付財物，始能構成，所謂以詐術使人交付，
    必須被詐欺人因其詐術而陷於錯誤，若其所用方法，不能認為詐術，亦不致使人
    陷於錯誤，即不構成該罪，最高法院四十六年臺上字第二六○號著有判例。至於
    民事債務當事人間，若有未依債務本旨履行給付之情形，在一般社會經驗而言，
    原因非一；其因不可歸責之事由無法給付，或因合法得對抗他造主張抗辯而拒絕
    給付，甚至債之關係成立後，始行惡意遲延給付，皆有可能，非必出於自始無意
    給付之詐欺犯罪一端；又刑事被告依法不負自證無罪之義務，故在別無積極證據
    之情形下，自難違反刑事訴訟法第一百五十四條之規定，以被告單純債務不履行
    之狀態，推定被告自始即有不法所有之意圖而施用詐術。
四、經查：
（一）被告投資甲魚虧損二百餘萬元，八十五年十二月四日丁○○最後一次交付股款
      ，洪福三曾退丁○○十八萬元，八十六年退丁○○一百萬元，扣除六十萬元欠
      款，及丁○○另積欠他人之債務三十萬元，丁○○最後拿回十萬元，丁○○當
      時說其有投資其他事業，乃向洪福三及陳啟宗借款約九十萬元，甲○○、乙○○、丁○○係同事，平常均在一起，係好朋友，投資甲魚記帳係甲○○，甲○○等人曾詢問洪福三可否借款予丁○○，洪福三告以丁○○有養甲魚，經濟狀
      況尚可，應可借款予丁○○，甲○○、乙○○、丁○○係同事，平常均在一起
      等情，業據證人洪福三於偵訊及原審法院審理中證述在卷（見八十八年一月十
      三日、同年月二十八日偵訊筆錄、八十八年七月十六日、同年十一月十九日審
      判筆錄），復有養殖契約書、切結書、丁○○投資及退股金計算表、帳目明細
      表可考。
（二）次查，被告向甲○○借款時稱其現很缺錢，待賣甲魚再還錢，有付每期二千元
      之利息，付了約十期，而向乙○○借六十萬元，先借二十萬、嗣返還二十萬，
      再借四十萬，借款時稱其子支票週轉用，亦曾付利息六千五百元，當時被告到
      處借錢，其等礙於情面不得不借款，被告係其等合作社監事，聽說被告經濟狀
      況不錯，其等認應沒問題，養甲魚係全部合作社同仁私下共同投資，當初其等
      認甲魚市場很好，甲○○、乙○○亦加入投資養甲魚，甲○○負責記帳，當初
      其等認被告將甲魚賣掉即可還錢，惟被告將錢清償其他債務乙節，業據告訴人
      甲○○、乙○○於偵訊及原審法院審理中陳述在卷（見八十七年九月十五日、
      同年三月二十五日、同年十二月二十二日偵訊筆錄、八十八年七月十六日、同
      年八月十一日、同年九月二十八日、同年十月五日、同年十一月五日審判筆錄
      ）。衡諸告訴人甲○○、乙○○因被告急用款項而借款予被告時，且已評估被
      告經濟、信用狀況，而告訴人甲○○、乙○○亦有參與投資養甲魚，對於被告
      投資養甲魚乙節亦有所了解，足徵被告客觀上並未有具體施詐術之行為，又被
      告因投資虧損而無法清償債務，主觀上亦無詐欺之故意及不法所有之意圖。
（三）再查，被告加入戊○○為會首之互助會，繳四次會款後得標，得標後未再繳會
      款，告訴人戊○○因當時丁○○係理事主席，丁○○召集互助會時不好意思不
      參與，戊○○曾載丁○○至賴立昌等人家中收取丁○○召集之互助會款乙情，
      業據告訴人戊○○於原審法院審理中陳述在卷（見八十八年一月二十八日偵訊
      筆錄、八十八年八月十一日審判筆錄），並有會單及本票可按。又查，被告曾
      向賴立昌等人召集互助會，嗣未召成，曾向賴立昌等人告知互助會無法召成，
      會將會款返還，惟迄未清償，當時丁○○經濟狀況良好，係合作社監事，而賴
      立昌等人係合作社理事，係基於同事情誼而加入互助會，當時係戊○○載丁○○前來收取會款乙節，亦據陳啟宗、黃瑞森賴立昌、張喜登分別於本院訊問中
      證述在卷（見八十七年四月二十日偵訊筆錄、八十八年十月十五日訊問筆錄）
      。參以被告於戊○○召集之互助會第四會標得會款，被告未繳交會款後，戊○○復載被告向賴立昌等人收取被告召集之互助會會款，且戊○○亦加入被告召
      集之互助會，另賴立昌等人，係基於同事情誼而加入丁○○召集互助會，嗣該
 互助會未能成立，被告亦有通知賴立昌等人，足徵被告標取前開互助會會款，
      及召集互助會收取會款，客觀上並未有具體施詐術之行為，主觀上亦無詐欺之
      故意及不法所有之意圖，是以尚難入被告於詐欺罪責。
（四）此外，復查無其他積極證據足認被告確有公訴人所指之犯行，合依上開說明，
      即難以詐欺取財罪相繩。
五、原審為被告無罪之諭知，經核尚無不合，檢察官循告訴人之請求上訴意旨略以，
    被告明知自己經濟能力不佳，四處向人借貸用以投資甲魚養殖，於經濟困難後，
    復向戊○○標取會款及招募互助會，原審諭知無罪，其認事用法不當等語，指摘
    原判決不當，求為有罪之判決，並無足取，為無理由，應予駁回。
據上論斷，應依刑事訴訟法第第三百六十八條，判決如主文。
本案經檢察官劉翼謀到庭執行職務
中    華    民    國        八十九      年      五      月    二十四    日
                              臺灣高等法院高雄分院刑事第四庭
                                  審判長法官  莊  鎮
                                        法官  陳吉雄
                                        法官  陳啟造
右丙本證明與原本無異。
不得上訴。
                                      書記官  劉金萍
中    華    民    國        八十九      年      五      月    二十六    日
                                                                      Ｈ


司法院資訊處製作；財團法人民間司法改革基金會備份。
